【裁判字號】    89,重訴,264
【裁判日期】    900626
【裁判案由】    清償債務
【裁判全文】
臺灣板橋地方法院民事判決  八十九年重訴字第二六四號
    原      告    己○○
    被      告    戊○○
                  甲○○
    訴訟代理人    乙○○
    被      告    丙○○
                  丁○○○
    特別代理人    乙○○
右當事人間請求清償債務事件，本院判決如左：
    主    文
原告之訴及假執行之聲請均駁回。
訴訟費用由原告負擔。
    事    實
甲、原告方面：
一、聲明：求為判決﹕
          （一）被告等五人應各給付原告新台幣（下同）四百萬元及自民國（下同
                ）八十四年十月二十二日起至清償日止，按年息百分之五計算之利
                息。
          （二）訴訟費用由被告等負擔。
          （三）願供擔保，請准予宣告假執行。
二、陳述：
    （一）被告等五人前於八十一年九月二十二日，因需資金周轉而向原告貸借款項
          ，被告等為擔保清償，乃與原告共同簽訂抵押權設定契約，明定由被告等
          共同提供其等名下之土地柒筆、建物玖筆為擔保，設定伍億元之抵押權予
          原告，並言明債務清償日期為八十一年十二月二十一日，如逾期未予清償
          ，則應按每萬元日付二十元累付違約金至清償日止。
    （二）嗣被告等於清償期屆至後，不僅未依約清償分文，反一再以各種莫須有之
          託辭，推卸清償之義務，令原告催討無門，損失至鉅。而，上開柒筆土地
          嗣又移轉登記至第三人洪暘建設股份有限公司及賴哲男名下。原告為求償
          債權，惟有依右揭抵押權設定契約之約定，行使抵押權，於八十四年間向
          台灣台中地方法院聲請拍賣右揭抵押權契約中所載明之抵押物，累計可主
          張之債權含原本及違約金，核計已達十五億三千萬元。依上開執行分配表
          之記載可悉，原告依上開拍賣程序行使抵押權，僅獲償二億二千九百六十
          四萬九千零五十三元，尚餘十三億零三十五萬零九百四十七元之債權未獲
          履行。原告為追索上開剩餘債權，爰特列舉上開債權事證，並先行就上開
          剩餘三十五萬零九百四十七元債權中之違約金債權二千萬元部分，援依上
          引抵押權設定契約、分配表及民法第二百七十一條、第八百六十七條之規
          定，訴請  鈞院判令被告等五人擔負清償之義務。
三、證據：提出抵押權設定契約、他項權利證明書、台灣台中地方法院民事裁定及確
          定證明書、民事執行處執行通知暨分配表、借款憑證及於八十一年八月三
          十一日簽立之借款協議書等影本為證。
乙、被告方面：
    被告未於最後言詞辯論期日到場，惟據其以前辯論及所具書狀，聲明、陳述及證
    據如左﹕
一、聲明：求為判決﹕如主文所示。
二、陳述：原告曾於台灣台北地方法院八十三年北簡民字第六七九二號起訴請求渠等
          給付利息，並經該院認定原告本金債權不存在，故無利息請求權，依最高
          法院八十八年度台上字第二二三０號判決意旨，自有拘束本案之效力，原
          告自不得再為起訴。
三、證據﹕提出﹕臺灣臺北地方法院八十三年北簡民字第六七九二號、八十四年度簡
          上字第三三六號民事判決、臺灣臺中地方法院八十四年重訴字第一九六號
          八十七年度中簡字第六三號、八十七年度簡上字第一八六號民事判決、八
          十二年度自字第四０二號刑事判決及臺灣高等法院臺中分院八十五年度重
          上字第六九號民事判決等件為證。
丙、本院依職權向台灣台北地方法院函調該院八十三年北簡民字第六七九二號民事案
    卷及向臺灣臺中地方法院函調該院八十四年重訴字第一九六號民事案卷。
    理    由
甲、兩造爭執之要旨：
一、本件原告起訴主張：被告等五人前於八十一年九月二十二日，因需資金周轉而向
    原告貸借款項，被告等為擔保清償，乃與原告共同簽訂抵押權設定契約，明定由
    被告等共同提供其等名下之土地柒筆、建物玖筆為擔保，設定伍億元之抵押權予
    原告，並言明債務清償日期為八十一年十二月二十一日，如逾期未予清償，則應
    按每萬元日付二十元累付違約金至清償日止。嗣被告等於清償期屆至後，未依約
    清償分文，原告乃行使抵押權，於八十四年間聲請拍賣抵押物，可主張之債權含
    原本及違約金達十五億三千萬元。惟原告實行抵押權結果，僅獲償二億二千九百
    六十四萬九千零五十三元，尚餘十三億零三十五萬零九百四十七元之債權未獲履
    行。原告僅就上開剩餘債權中之違約金債權二千萬元部分，援依上引抵押權設定
    契約、分配表及民法第二百七十一條、第八百六十七條之規定提起本件之訴等語
    。
二、被告則以：原告曾於台灣台北地方法院八十三年北簡民字第六七九二號起訴請求
    渠等給付利息，並經該院認定原告本金債權不存在，故無利息請求權，依最高法
    院八十八年度台上字第二二三０號判決意旨，自有拘束本案之效力，原告自不得
    再為起訴等語置辯。
乙、得心證之理由：
一、本件原告主張﹕被告等五人前於八十一年九月二十二日，因需資金周轉而向原告
    貸借款項，被告等為擔保清償，乃與原告共同簽訂抵押權設定契約，明定由被告
    等共同提供其等名下之土地柒筆、建物玖筆為擔保，設定伍億元之抵押權予原告
    ，並言明債務清償日期為八十一年十二月二十一日，如逾期未予清償，則應按每
    萬元日付二十元累付違約金至清償日止。嗣被告等於清償期屆至後，未依約清償
    分文，原告乃行使抵押權，於八十四年間聲請拍賣抵押物，可主張之債權含原本
    及違約金達十五億三千萬元。惟原告實行抵押權結果，僅獲償二億二千九百六十
    四萬九千零五十三元，尚餘十三億零三十五萬零九百四十七元之債權未獲履行之
    事實，固據提出抵押權設定契約、他項權利證明書、台灣台中地方法院民事裁定
    及確定證明書、民事執行處執行通知暨分配表等件為證，被告亦不否認其真正，
    惟以前詞置辯。原告既主張基於抵押權設定契約書上違約金之約定請求被告給付
    違約金，則本件所應審究者厥為上揭抵押權所擔保之債權是否存在。
二、查被告戊○○經土地共有人即其餘被告丁○○○、乙○○、丙○○、甲○○之授
    權，於八十一年八月三十一日與原告訂立借貸協議書，由被告戊○○向原告借款
    肆億元，並提供被告五人所共有之坐落台中縣大甲鎮○○段六五一、六五二、六
    五三、六五三之一、六四九、六五０、六七八之一號等土地及地上房屋供原告設
    定抵押權及地上權做為債權擔保，該借貸協議書第六條並約定﹕「乙方（即被告
    ）如逾六個月未清償，上開土地及房屋，甲方（即原告）可選擇拍賣或由乙方協
    同辦理移轉登記與甲方以供清償」，嗣被告戊○○因無力償債，遂於八十二年三
    月一日立切結書及點交證明書，載明「本人因積欠己○○先生（即原告）債務，
    不能清償，願意將土地及房屋移轉給己○○先生或其指定人當抵償，並同時辦理
    點交管理完畢。今後均由己○○先生自行管理，點交之土地及房屋、地號及門牌
    詳如八十一年八月卅一日所訂立之借貸協議書內容。」，並已履行完竣，有切結
    書及點交證明書附於本院依職權調臺灣高等法院臺中分院八十五年度重上字第六
    十九號民事卷二第十一頁背面及第十四頁可稽，原告及訴訟代理人於本院言詞辯
    論期日亦直陳﹕「八十二年三月的切結書之後（被告）有把不動產移轉給我，但
    是登記我太太的名字，我主觀上及台北地院的判決都認定已經代物清償了，只是
    被告不承認。」等語不諱（參見本院九十年六月五日言詞辯論筆錄），足見被告
    戊○○所積欠原告之債務，已因代物清償而消滅，原告曾於台灣台北地方法院八
    十三年北簡民字第六七九二號起訴請求被告給付因遲延履行所生之利息，嗣經該
    院認定原告本金債權已因代物清償完畢而不存在確定，復有本院依職權向台灣台
    北地方法院函調該院八十三年北簡民字第六七九二號民事案卷可稽，足見本件抵
    押權所擔保之債權確因已代物清償完畢而不存在。
三、按抵押權人聲請拍賣抵押物，在一般抵押，固必先有被擔保之債權存在，而後抵
    押權始得成立，此觀之最高法院七十一年台抗字第三０六號判例意旨自明，再按
    抵押權之設定，在擔保債權之履行，故為從屬於主債權之權利，依主債權而存在
    ，除有民法第一百四十五條第一項規定之情形外，亦於主債權因清償抵銷，免除
    等原因全部消滅時隨之歸於消滅，而就民法第八百七十條規定抵押權不得由債權
    分離而為讓與或為其他債權之擔保明文，尤可見抵押權與主債權不可分之從屬特
    性（最高法院六十九年度台上字第三十五號判決意旨參照）。查本件抵押權所擔
    保之債權確因已代物清償完畢而不存在，揆諸前揭說明，本件抵押權自隨之消滅
    ，從而原告主張基於抵押權設定契約書上違約金之約定請求被告給付違約金，並
    非有當，要難准許。原告之訴既無理由，則其假執行之聲請亦失所附麗，併予駁
    回。
四、兩造法律關係及事實已臻明確，本院經審酌兩造其他攻擊方法及證據，均與前開
    論斷結果無礙，爰不再一一詳述，併此敘明。
丙、結論：原告之訴為無理由，依民事訴訟法第三百八十五條第一項、第七十八條，
    判決如主文。
中      華      民      國    九十      年      六      月      二十六  日
                                    臺灣板橋地方法院民事第三庭
~B法      官  李昭融
右為正本係照原本作成
如不服本判決，應於判決送達後廿日，內向本院提出上訴狀。
中      華      民      國    九十      年      六      月      二十八  日
~B法院書記官  陳蒼仁


司法院資訊處製作；財團法人民間司法改革基金會備份。
